【裁判字號】    94,訴,1955
【裁判日期】    971201
【裁判案由】    偽造文書等
【裁判全文】
臺灣高雄地方法院刑事判決              94年度訴字第1955號
公  訴  人  臺灣高雄地方法院檢察署檢察官
被      告  丙○○
            丁○○
上列被告等因偽造文書案件，經檢察官提起公訴（92年度偵字第
25935號、第8709號），本院判決如下：
    主  文
丙○○、丁○○均無罪。
    事  實
一、公訴意旨略以：被告丙○○、丁○○均明知其無資力，未能
    依正當申辦程序向銀行辦理現金卡，竟意圖為自己不法之所
    有，與乙○○、甲○○共同基於行使偽造私文書、行使偽造
    特種文書及詐欺取財之概括犯意聯絡，由被告丙○○於92年
    5 月22日後92年間之某日，持偽造之在職證明、扣繳憑單及
    薪資明細單等文書向大眾銀行、日盛銀行及萬泰銀行辦理現
    金卡；被告丁○○則於92年9 月19日，持偽造之在職證明、
    扣繳憑單及薪資明細單等文書向萬泰銀行及台新銀行辦理現
    金卡，乙○○則從中以核貸金額每新台幣（下同）10,000元
    抽取1,500 元至3,000 元不等之手續費，致上開銀行之承辦
    人員陷於錯誤，誤認被告2 人均具備辦理現金卡之資格，而
    核發現金卡，致生損害於上開銀行現金卡審核之正確性及遭
    偽造在職證明、扣繳憑單及薪資明細單之公司行號，因認被
    告2 人均涉犯刑法第216 條、第210 條、第212 條之行使偽
    造私文書、行使偽造特種文書罪，及同法第339 第1 項之詐
    欺取財罪等語。
二、按犯罪事實，應依證據認定之，無證據不得認定其犯罪事實
    ；又不能證明被告犯罪者，應諭知無罪之判決，刑事訴訟法
    第154 條第2 項、第301 條第1 項分別定有明文。又刑事訴
    訟法上所謂認定犯罪事實之證據，係指足以認定被告確有犯
    罪行為之積極證據而言，該項證據自須適合於被告犯罪事實
    之認定，始得採為斷罪資料。如未能發現相當證據，或證據
    不足以證明，自不能以推測或擬制之方法，以為裁判之基礎
    。又刑事訴訟上證明之資料，無論其為直接或間接證據，均
    須達於通常一般之人均不致有所懷疑，而得確信其為真實之
    程度，始得據為有罪之認定，若其關於被告是否犯罪之證明
    未能達此程度，而有合理性懷疑之存在，致使無從形成有罪
    之確信，根據「罪證有疑，利於被告」之證據法則，即不得
    遽為不利被告之認定，此分別有最高法院著有29年上字第31
    05號、40年臺上字第86號、76年臺上字第4986號判例可資參
    照。又檢察官對於起訴之犯罪事實，應負提出證據及說服之
    實質舉證責任，倘其所提出之證據，不足為被告有罪之積極
    證明，或其指出證明之方法，無從說服法院以形成被告有罪
    之心證，基於無罪推定之原則，自應為被告無罪判決之諭知
    ，最高法院92年臺上字第128 號判例亦可參照。
三、公訴人認被告丙○○涉犯刑法第216 條、第210 條、第212
    條之行使偽造私文書、行使偽造特種文書罪，及同法第339
    第1 項之詐欺取財罪嫌，係依卷附之丙○○客戶檔案資料為
    為其主要之論據（見警三卷第241 頁）；認被告丁○○涉犯
    前開罪嫌，係以萬泰銀行及台新銀行現金卡申請書各1 份為
    其主要之論據。訊據被告2 人均堅決否認有何上開犯行。被
    告丙○○辯稱：伊曾向乙○○及甲○○詢問代辦現金卡事宜
    ，惟因乙○○及甲○○要求之手續費太高，故未委託乙○○
    及甲○○持偽造之在職證明、扣繳憑單及薪資明細單等文書
    向大眾銀行、日盛銀行及萬泰銀行辦理現金卡等語；被告丁○○則辯稱：伊於92年間前往大林浦郵局辦理郵政業務時，
    有一位年約3 、40歲之男子，詢問伊是否要申辦現金卡，伊
    乃提供船員手冊及身份證影本給該男子，委託該男子為其辦
    理台新銀行及萬泰銀行現金卡各1 張，伊並未不知道申請前
    開現金卡有假冒悅容國際有限公司（以下簡稱悅容公司）員
    工資料之情事等語。經查：
  (一)被告丙○○部分：
    1.被告丙○○未曾向大眾銀行申辦現金卡乙節，業據大眾銀
      行以97年4 月7 日（97）眾信貸密發字第1737號函覆明確
      ，有該函及本院辦理刑事案件電話記錄查詢表各1 份在卷
      可稽（見本院卷七第47頁、卷八第79頁），再被告丙○○
      亦未曾向日盛銀行申請現金卡乙節，復據該行以97年8 月
      15日日銀字第09720038970 號函覆明確（見本院卷八第4
      頁），是以，公訴人以被告丙○○持偽造之在職證明、扣
      繳憑單及薪資明細單等文書向大眾銀行、日盛銀行辦理現
      金卡，而認被告丙○○涉犯本案犯行乙節，已屬無據。
    2.本院依職權向萬泰銀行調取被告丙○○之現金卡全部申請
      資料，經該行覆以：丙○○因未符申辦資格，即予以婉拒
      ，並無現金卡申請書資料提供本院等語，有萬泰銀行96年
      10月9 日信卡字第0963550230號函附卷可稽（見本院卷六
      第173 頁），再共同被告乙○○於本院審理時以證人身分
      具結後證稱：我不認識被告丙○○，也忘了有無幫他辦理
      現金卡等語（見本院卷七第201 頁）。則因被告丙○○否
      認曾申請萬泰銀行現金卡，且遍查全卷卷證及本院調查證
      據結果，並無被告丙○○之萬泰銀行現金卡申請書，及相
      關之在職證明、扣繳憑單、薪資明細單等文書資料，俾本
      院依據上開證據資料，判斷被告丙○○本人究有無向萬泰
      銀行申辦現金卡、被告丙○○之萬泰銀行現金卡申請書上
      是否填載不實之職業資料，及被告丙○○有無行使偽造之
      在職證明、扣繳憑單及薪資明細單等文書資料等節，此部
      分犯罪事實既無相關證據可資認定，則公訴意旨認被告丙○○與乙○○、甲○○共同基於行使偽造私文書、行使偽
      造特種文書及詐欺取財之犯意聯絡，由被告丙○○持偽造
      之在職證明、扣繳憑單及薪資明細單等文書向萬泰銀行辦
      理現金卡乙節，洵屬無據。
    3.至卷附之被告丙○○客戶檔案資料（見警一卷第241 頁）
      ，雖記載：「預備送件銀行：大眾銀行、日盛銀行及萬泰
      銀行」，惟並無證據顯示被告丙○○確已使用偽造之在職
      證明、扣繳憑單及薪資明細單等文書向大眾銀行、日盛銀
      行及萬泰銀行申請現金卡，況大眾銀行及日盛銀行均回覆
      被告丙○○並未向其等申請辦理現金卡，亦如前述，則前
      開客戶檔案資料，尚不能為不利於被告之認定。
    4.綜上，被告丙○○並未申辦大眾銀行及日盛銀行現金卡，
      而遍查全卷卷證及本院調查證據結果，並無被告丙○○之
      萬泰銀行現金卡申請書，及相關之在職證明、扣繳憑單、
      薪資明細單等文書資料，據以認定被告丙○○有何行使偽
      造之在職證明、扣繳憑單及薪資明細單等文書資料等節，
      則公訴人既未就被告丙○○前開犯行盡其實質之舉證責任
      ，說服本院形成被告丙○○有罪之心證，依前開說明，自
      應為無罪之諭知。
  (二)被告丁○○部分：
    1.被告丁○○於92年9 月19日在現金卡申請書上簽名，分別
      向萬泰銀行及台新銀行申請現金卡各1 張乙節，業據被告
      丁○○供承在卷，復有萬泰銀行95年8 月22日泰通訴字第
      09599902320 號函暨所附之現金卡申請書1 份。台新銀行
      95年8 月4 日台新總法制字第09500002717 號函暨所附之
      現金卡申請書1 份在卷可稽（見本院卷四第55頁、第57頁
      、第74頁、第95頁），上開事實，堪以認定。
    2.觀以被告丁○○之萬泰銀行現金卡申請書之記載，被告職
      業資料為「漁販」，有該申請書在卷可稽（見本院卷四第
      57頁），而被告丁○○自88年間起至95年間止，於高雄市
      小港區漁會投保勞工保險乙節，復有勞工保險局97年4 月
      2 日保承資字第09710102940 號函暨所附之勞工保險被保
      險人投保資料表在卷可稽（見本院卷七第39頁至第40頁）
      ，核與被告丁○○辯稱其受僱於小港區漁會負責殺魚工作
      ，相互符合。再卷內亦無任何被告丁○○向萬泰銀行申請
      現金卡所行使偽造私文書及特種文書之相關犯罪事證。顯
      見公訴意旨認被告丁○○與乙○○、甲○○共同基於行使
      偽造私文書、行使偽造特種文書及詐欺取財之概括犯意聯
      絡，由被告丁○○持偽造之在職證明、扣繳憑單及薪資明
      細單等文書向萬泰銀行辦理現金卡乙節，已屬無據。
    3.被告乙○○於本院審理時具結後證稱：被告丁○○之台新
      銀行現金卡係使用偽造之悅容公司薪資證明，該現金卡並
      非其辦理，若其確有偽造悅容公司之薪資資料，其會將該
      偽造資料運用在很多現金卡申請人上，不會僅以被告丁○○等少數人名義申請現金卡等語（見本院卷七第201 頁）
      ，且據證人即台新銀行現金卡承辦人員戊○○於本院審理
      時證稱：被告丁○○的現金卡申請書是其在大順分行辦理
      對保，本件應係其師父己○○所承辦，而掛在其名下的，
      之前公司有在調查偽造財力證明的案件，偽造財力證明是
      己○○介紹進來的，本案所有資料包括悅容公司之資料在
      內，均係己○○交給其等語（見本院卷七第207 頁），而
      被告乙○○並不認識己○○，被告乙○○並未與己○○配
      合辦理現金卡乙節，亦據乙○○於本院審理時證述證述明
      確（見本院卷七第208 頁至第209 頁），況警方於92 年
      12月25日前往被告乙○○之高雄市前鎮區○○○路467 號
      之1 處搜索結果，亦未扣得任何關於被告丁○○辦理現金
      卡資料及偽造之悅容公司相關資料，有搜索扣押筆錄及扣
      押物品目錄表在卷可稽（見警一卷14頁至第40頁），顯見
      被告丁○○之台新銀行現金卡並非委託被告乙○○、甲○○辦理，被告丁○○申辦現金卡之過程與被告乙○○、甲○○無涉，至為明確，是公訴意旨認被告乙○○、甲○○
      共同基於行使偽造私文書、行使偽造特種文書及詐欺取財
      之概括犯意聯絡，由被告丁○○於92年9 月19日持偽造之
      在職證明、扣繳憑單及薪資明細單等文書向台新銀行辦理
      現金卡乙節，已屬無據。
    4.又被告丁○○未曾任職於悅容公司，固據被告丁○○供承
      在卷，惟被告丁○○復辯稱：其係於大林浦郵局辦理郵政
      業務時，有一位年約3 、40歲之男子，詢問伊是否要申辦
      現金卡，伊乃提供船員手冊及身份證影本給該男子，委託
      該男子為其辦理台新銀行1 張，伊並未不知道申請該現金
      卡有假冒悅容公司員工資料之事等語，而被告丁○○確實
      擁有船員手冊，有被告丁○○之中華民國漁船船員手冊1
      份在卷可稽（見本院卷五第217 頁至第219 頁），又被告
      丁○○經核准之台新銀行現金卡額度僅2 萬元，有台新銀
      行被害名冊一月份統計表1 份在卷可稽（見警二卷第4 頁
      ），而被告丁○○既擁有船員手冊，具船員資格，而擁有
      一技之長，衡情應可透過正常申辦手續辦理額度2 萬元之
      現金卡，是其辯稱僅提供船員手冊及身份證影本給業務員
      辦理現金卡，銀行即核發現金卡乙節，尚與常情相符；再
      酌以92年間銀行現金卡發卡浮濫，造成近年來卡債風波陸
      續引爆，而銀行現金卡承辦業務人員為爭取辦卡業績，於
      未經現金卡申請人之同意下，即擅自偽造申請人不實之就
      職資料，以提高核卡機率，俾謀取優渥之獎金收入等情事
      ，亦時有所聞，再證人戊○○於本院審理時證稱：本件被
      告丁○○的現金卡應係己○○所承辦，之前公司有在調查
      偽造財力證明的案件，偽造財力證明是己○○介紹進來的
      ，本案所有資料包括悅容公司之資料在內，均係己○○交
      給我的等語（見本院卷七第207 頁），顯見被告丁○○之
      台新銀行現金卡申請案件，係由己○○所主導偽造，被告
      丁○○不知己○○偽造悅容公司之任職資料乙節，應堪認
      定。
    5.綜上，被告丁○○並未委託被告乙○○、甲○○辦理現金
      卡，被告丁○○係於大林浦郵局辦理郵政業務時，提供其
      船員手冊及身份證影本予年約3 、40歲之不詳男子，以其
      具備船員身分之資格，委託該男子為其辦理台新銀行及萬
      泰銀行現金卡各1 張，被告丁○○並未偽造任何就職資料
      ，亦不知悉有何偽造悅容公司就職資料之情事，自難認其
      有何行偽造私文書、特種文書及詐欺取財之犯行，則公訴
      人既未就被告丁○○前開犯行盡其實質之舉證責任，說服
      本院形成被告丁○○有罪之心證，依前開說明，自應為無
      罪之諭知。
  (三)綜上所述，公訴意旨認被告丙○○、丁○○分別與同案被告
    乙○○、甲○○共同基於行使偽造私文書、行使偽造特種文
    書及詐欺取財之概括犯意聯絡，由被告丙○○於92年5 月22
    日後92年間之某日，持偽造之在職證明、扣繳憑單及薪資明
    細單等文書向大眾銀行、日盛銀行及萬泰銀行辦理現金卡；
    被告丁○○則於92年5 月22日後92年間之某日，持偽造之在
    職證明、扣繳憑單及薪資明細單等文書向萬泰銀行及台新銀
    行辦理現金卡，致上開銀行之承辦人員陷於錯誤，誤認被告
    丙○○、丁○○未具備辦理現金卡之資格，而核發現金卡，
    洵屬無據。又公訴人既未就被告丙○○、丁○○前開犯行盡
    其實質之舉證責任，說服本院形成被告丙○○、丁○○有罪
    之心證，依前開說明，自應為無罪之諭知。
據上論斷，應依刑事訴訟法第301 條第1 項，判決如主文。
本案經檢察官李佳韻到庭執行職務。
中    華    民    國    97    年    12    月    1     日
                  刑事第十七庭  審判長法  官  洪能超
                                      法  官  林建鼎
                                      法  官  蔣志宗
以上正本證明與原本無異。
如不服本判決，應於判決送達後10日內，向本院提出上訴狀。
中    華    民    國    97    年    12    月    1     日
                                      書記官  王碧蓉


司法院資訊處製作；財團法人民間司法改革基金會備份。
